【裁判字號】    92,上訴,1190
【裁判日期】    920730
【裁判案由】    殺人未遂
【裁判全文】
臺灣高等法院臺中分院刑事判決          民國九十二年度上訴字第一一九○號
    上  訴  人
    即  被  告  丁○○
    選任辯護人  張柏山律師
右上訴人因殺人未遂案件，不服臺灣彰化地方法院中華民國九十二年五月十三日第一
審判決（民國九十一年度訴字第一一七五號，起訴案號：臺灣彰化地方法院檢察署民
國九十一年度偵字第五五二一號），提起上訴，本院判決如左：
      主  文
原判決撤銷。
丁○○殺人未遂，處有期徒刑伍年。扣案水果刀壹把沒收。
被訴重傷害甲○○未遂部分，公訴不受理。
      事  實
一、丁○○與黃鳳雯（已改名丙○○）原為男女朋友關係，因丁○○經常毆打黃鳳雯
    ，黃鳳雯遂於九十一年六月底提出分手之要求，惟為丁○○拒絕，九十一年七月
    十三日丁○○撥打電話至黃鳳雯工作之青漢公司以有事相商、要黃鳳雯外出見面
    ，遭黃鳳雯所拒，並告知當日其需加班不能外出，詎丁○○竟一再撥打電話騷擾
    ，黃鳳雯始應允於該日下午五時許，利用其休息時間，在公司右側巷子內，即位
  於彰化縣鹿港鎮○○路○段四五一巷五十一弄十號附近之空地與丁○○見面，屆
    時黃鳳雯前往赴約，而丁○○已駕駛車牌號碼ＯＮ－○七七八號自小客車停在約
    定地點下車等候，見黃鳳雯走近其小客車左前門處，即伸手將黃鳳雯推入車內之
    駕駛座，其亦進入駕駛座內，並隨即啟動引擎，欲將黃鳳雯載走，黃鳳雯見狀立
    即伸手關掉電門鑰匙，不願與之離去，因而激怒丁○○，竟起殺人之犯意，持其
    所有放置於車上排擋處新購之水果刀一把，以右手反握刀柄之姿勢，於近距離朝
    黃鳳雯之左頸部連續揮砍六刀，形成多處刀割傷（大於五處各約三公分以上，最
    長約十三公分），並將黃鳳雯右手大拇指割傷長約一‧五公分，右手食指割傷長
    二公分，合併肌腱斷裂、右手背二處割傷各三公分，黃鳳雯因而鮮血直流，該水
    果刀亦因用力過猛，刀刃與刀柄處完全斷裂，刀刃掉在車內，丁○○受此情狀影
    響，又因有黃鳳雯之同事甲○○見狀上前拍打其背部，丁○○方未繼續遂行其殺
    人犯行，而拾起上開已斷裂之水果刀刀刃後，下車轉身以該刀刃劃傷甲○○左頸
    部一刀後，隨即逃離，但為青漢公司之員工林世力等人圍住並報警處理，當場逮
    獲，扣得上開刀刃與刀柄完全斷裂之水果刀一把，而黃鳳雯則經送醫急救，倖免
    於難。
二、案經黃鳳雯訴由彰化縣警察局鹿港分局報請臺灣彰化地方法院檢察署檢察官偵
    查起訴。
    理  由
一、訊據上訴人即被告丁○○，坦承於前開時地以扣案之水果刀割傷黃鳳雯之左頸部
    、右手等處，惟否認有重傷害及殺人之犯意，辯稱：當時係因黃鳳雯將車子引擎
    熄火，被告才一時失去理智，順手拿起新購水果刀予以傷害而已云云。然查：
  1.本案發生之經過，據被害人黃鳳雯於原審指稱：「我與丁○○原本是男女朋友關
    係，我們在六月二十幾日分手，是因我們個性不合：：：七月十三日下午被告打
    電話約我去溪湖找朋友，我說我要加班，我不要去，他就一直打電話給我，我覺
    得很煩，我就在下午五點休息時間出去看，他就勒住我的脖子，叫我不能喊救命
    ，說他有刀子，就將我推進去駕駛座，他也坐進駕駛座，他還沒有關車門就急著
    發動車子，當時我是背對著他，沒有看到他有拿出刀子，車子往前開了一點點，
    還不到一百公尺，我就急忙用左手將引擎關掉，當時我們二人同坐在駕駛座，我
    是坐稍微前面，他是稍微後面，後來我就感覺我的背都濕了，我不知道他劃我幾
    刀，也不知道我的右手是如何受傷的」等語，另一被害人甲○○供稱：「當日下
    午五點時，我們於休息時間，黃鳳雯說被告要找她，我說我與妳一起去，因她母
    親有交代我要跟在黃鳳雯的身邊，她母親怕被告對黃鳳雯不利，我陪黃鳳雯到門
    口，黃鳳雯叫我在旁邊等她，我又進入工廠，我從工廠的窗戶看到被告將黃鳳雯
    推入車內：：：推進車子駕駛座裡面，被告跟著坐進駕駛座，之後車內發生什麼
    事情我就沒有看到：：：車門並沒有關就準備要開車走，我就認為不對，就趕快
    從工廠跑到外面，被告已經將車往前開一點點，我就出面去阻擋他，他就停下來
    ，當時我看到黃鳳雯身上都是血，我就走到駕駛座旁拍被告的背部，之後被告自
    己下車轉過來面對著我，直接拿刀子刺我左頸部一刀，他就逃離現場：：：」等
    語（原審卷二十三、二十四頁），由上述被害人供詞以觀，被害人黃鳳雯係遭被
    告推入車內駕駛座後，被告坐進駕駛座發動引擎欲將車開走，然旋為黃鳳雯關掉
    電門，被告始取刀揮砍黃鳳雯，雖被害人就被告當時著手砍殺之情形，無法明
    ，惟依卷內黃鳳雯內之診斷證明書及財團法人彰化基督教醫院函覆之病歷記載；
    黃鳳雯受有左頸部多處刀割裂傷（大於五處，各約三公分以上，最長約十三公分
    ），右手大拇指長約一‧五公分裂傷、右手食指二公分裂傷，合併肌腱斷裂，右
    手背二處三公分裂傷等傷勢，又據為黃鳳雯診治之上開彰化基督教醫院醫師林
    於原審證稱：「黃鳳雯左頸部有多處撕裂傷，外頸靜脈有斷裂，斜方肌（肩膀靠
    近後背的部位）斷裂，長度有接近至後背，右手食指之伸展肌肌腱也有斷裂，右
    手背有三處撕裂傷」，「因黃鳳雯的傷口為多處，流血比較多，我們須緊急處理
    送入手術室，所以沒有量傷口深度」等語（原審卷五○－五三頁），再參以黃鳳
    雯送醫急救時，經醫護人員拍攝其左頸部所受之傷勢照片顯示，黃鳳雯左頸部傷
    達六處，每處傷口長約三公分至十三公分不等，其中三處傷口已皮肉綻開，深可
    見頸內之血管，且該六處傷口之方向為同一方向，有照片二幀附卷可稽（原審卷
    一○一頁），足見被害人黃鳳雯之傷勢非僅表皮之撕裂傷，而係達於外頸靜脈斷
    裂及斜方肌斷裂之深度，實難認此傷勢係被告持刀不小心劃傷所致。再依被告於
    原審調查時供稱：「我的刀子本來放在車上駕駛座排擋桿那裡，我拿起刀子要嚇
    她，拿刀的高度沒有超過我的脖子」「當時我是以右手反握刀柄，刀子朝向自己
    的方式持刀」（原審卷五十三、一四一、一四四頁），並參以被害人黃鳳雯所述
    當時其先用左手去關掉引擎，再轉身面向後座的玻璃，身體稍微成四十五度，左
    手放在手煞車那裡，右手比較靠近被告的身體，其並沒有以右手去阻擋被告，後
    來就發覺身體都濕了等情（原審卷二十五頁），則以被告所述當時持刀之方式、
    高度及被害人黃鳳雯所指當日二人同坐在駕駛座之相關位置，及其關掉引擎後即
    引來被告之砍殺，顯示被告係因不滿黃鳳雯關掉引擎，一時氣憤，出其不意而持
    刀連續朝被害人之左頸部砍殺無疑。按扣案之水果刀係金屬製之刀器，質地極為
    堅硬，刀刃長約十三公分，且相當鋒利，客觀上足以危害他人生命之安全，又頸
    部乃人體中相當脆弱之部位，且身體軀幹與大腦間之神經組織及身體主要功能運
    作聯結，均有賴頸部為之，再頸部有一眾所週知之輸血大動脈，如傷及該動脈，
    極易造成失血過多之死亡結果，此為常人所知悉之通常知識，本件被告持刀揮砍
    告訴人黃鳳雯之頸部，致黃鳳雯受有左頸部大於五處之刀割傷，每處傷口各約三
    公分以上，最長約十三公分，且深達外頸靜脈，並造成血管斷裂；此等傷害確足
    使人因此死亡，被告為一受過教育之成年男子，自亦無不知之理，參以被告是以
    手反握刀柄之姿，持刀揮砍告訴人黃鳳雯頸部、手部數刀，該把水果刀更因而自
    刀刃與刀柄接合處完全斷裂，此有被告於原審當庭表演當日持刀方式之照片（原
    審卷一四四頁），現場照片及扣案水果刀照片（附卷警卷）可憑，足見被告揮砍
    黃鳳雯時用力之猛烈，堪認其確有殺害黃鳳雯之故意無訛，被告辯無殺人之犯意
    ，不足採信，其犯行堪予認定。
二、被告持水果刀揮砍被害人黃鳳雯之左頸部，已著手於殺人行為之實施，惟因行兇
    中水果刀斷裂，刀刃掉在車上，及因另一被害人甲○○見狀，上前拍打被告之背
    部，致被告未續行殺害黃鳳雯而未發生死亡之結果，其犯罪尚屬未遂，核其所為
    ，係犯刑法第二百七十一條第二項、第一項之殺人未遂罪，應依未遂犯之規定減
    輕其刑，公訴人認被告係犯刑法第二百七十八條第三項、第一項之重傷害未遂罪
    ，尚有未洽，因起訴之基本社會事實同一，依法變更起訴法條，原審雖予被告論
    科，惟又認被告亦有殺害甲○○之犯意，論處被告連續殺人未遂之罪，尚有未洽
    （詳如后），是被告上訴就此部分否認犯罪，雖非可採，然原判決既有可議，
    即應將此部分撤銷改判，爰審酌被告因被害人黃鳳雯要求分手，不願再與之同行
    外出，即生報復之心而為本件犯行，致被害人受傷情況頗重，其犯後猶飾詞為辯
    ，態度非佳，惟考量犯後雙方已達成民事和解，有調解書一紙在卷，其又無前科
    等一切情狀，量處如主文第二項所示之刑，以資懲儆。扣案水果刀一把為供犯罪
    所用之物，被告供稱係其購買，為其所有，並依法宣告沒收。又被告違反黃鳳雯
    之意思，將黃鳳雯推入車內駕駛座，雖不無妨害黃鳳雯之自由，然被告之持刀殺
    害黃鳳雯，係因黃鳳雯關掉引擎，一時氣憤，臨時起意所為，並非當初推黃鳳雯
    進入車內，即有利用黃女在車內而加殺害之犯意，故其殺人行為與該妨害自由行
    為，並無方法結果之牽連關係，本院無從依牽連犯之規定處斷，且所涉嫌妨害自
    由部分亦未經檢察官起訴，本院亦無從予以審判，併此明。
三、公訴意旨另以：被害人甲○○（已更名為陳怡辰）與黃鳳雯同為青漢公司之同事
    ，於知悉黃鳳雯與被告丁○○相約在前開時地見面時，恐黃鳳雯遭受不測，即在
    公司大門旁監視，迨發現黃鳳雯被推進車內，認為情況不對，立即現身趨前拍打
    被告背部，欲將被告拖出車外，詎被告竟另基於重傷害甲○○之犯意，拾起車內
    之刀刃下車轉身，以該刀刃刺入甲○○之左側頸部，造成撕裂傷，因認被告另犯
    有刑法第二百七十八條第三項、第一項之重傷害未遂罪嫌。
四、查被害人甲○○之傷勢為左頸部有一處刀割傷四公分長，深度約○‧八公分，此
    有財團法人彰化基督教醫院九十一年十一月六日九十一彰基病歷字第九一一一○
    ○九號函在卷可稽（原審卷四○頁），由該傷勢觀之，所受撕裂傷尚屬輕微，則
    被告當時用刀，即非甚猛，是否有殺人或重傷害之故意，已有可疑，而被告何以
    對甲○○動刀？據甲○○所供係見情況不對，上前以手拍打被告之背部時，遭被
    告下車持刀所傷等語，再參以被告僅對甲○○劃割一刀，立即逃逸，則被告行兇
    之動機，顯係為嚇阻甲○○，以求逃離現場，脫免逮捕甚明，且被告與甲○○無
    任何恩怨仇隙，自無使之受重傷之理，是甲○○之受傷，被告應僅負刑法第二百
    七十七條第一項之傷害罪責，無由成立公訴人所指之刑法第二百七十八條第三項
    第一項之重傷害未遂罪嫌（公訴人認甲○○受傷，係被告另行起意所為），其起
    訴法條應予變更。又刑法第二百七十七條第一項之普通傷害罪，依同法第二百八
    十七條之規定須告訴乃論，而被害人甲○○於警訊及偵查中均表示不願對被告提
    出告訴，則此部分之追訴條件自有欠缺，乃原審就此部分遽認被告亦有殺人之故
    意，應成立殺人未遂之罪云云，實有未洽，被告上訴意旨指摘原判決此部分不當
    ，為有理由，應由本院就此部分予以撤銷，並以此部分為告訴乃論之罪，未經告
    訴，依刑事訴訟法第三百零三條第三款應予諭知不受理之判決。
五、據上論斷，應依刑事訴訟法第三百六十九條第一項前段、第三百六十四條、第二
    百九十九條第一項前段、第三百零三條第三款、第三百條、刑法第二百七十一條
    第二項、第一項、第二十六條前段、第三十八條第一項第二款，判決如主文。
本案經檢察官乙○○到庭執行職務。
中      華      民      國    九十二     年      七       月    三十    日
                                   臺灣高等法院臺中分院刑事第二庭
                                         審判長法  官  羅  禮  政
                                               法  官  吳  重  政
                                               法  官  陳  欣  安
右正本證明與原本無異。
如不服本判決應於收受送達後十日內向本院提出上訴書狀，其未敘述上訴之理由者並
得於提起上訴後十日內向本院補提理由書（均須按他造當事人之人數附繕本）。
                                               書記官  紀  美  鈺
中      華      民      國    九十二     年      八       月     一     日
                                                                        Ｆ


司法院資訊處製作；財團法人民間司法改革基金會備份。
